【裁判字號】    99,簡,3
【裁判日期】    991029
【裁判案由】    損害賠償等
【裁判全文】
臺灣臺中地方法院民事判決                 99年度簡字第3號
原      告  福崧實業股份有限公司
法定代理人  黃銘鐸
訴訟代理人  涂朝興  律師
被      告  聚才國際有限公司
法定代理人  趙建業
上列當事人間請求損害賠償等事件，經本院於民國99年9月30日
言詞辯論終結，判決如下：
    主      文
原告之訴駁回。
訴訟費用由原告負擔。
    事實及理由
壹、兩造爭執要旨：
一、原告主張：其於民國97年10月間向被告訂購過濾設備一組，
    價金為美金31,512元，因被告以無法以自己名義向美國廠商
    訂購為由，要求以原告名義向美國廠商下單，惟本件因被告
    遲延交貨及貨品存有瑕疵導致原告受有損害，是原告因配合
    被告之要求以原告名義進口系爭設備所生費用分別為：運費
    新臺幣（下未加註者亦同）500元、報關相關費用（含鍵輸
    、手續、差旅及倉租等）共3,322元、關稅8,522元及押金
    49,245元，因無免稅證明導致無法取回，共計損失61,589
    元，此部分原告自有償還義務。又依契約第1條第7款約定，
    被告應交付原告薄膜測試系統（SpinTek STC)主體一組，惟
    被告交付者僅其中部分，其餘配件STC過濾測試膜材、陸上
    型自吸泵浦、閥件另料均付之闕如，導致原告需額外購買
    STC過濾測試膜材30,240元、陸上型自吸泵浦750元、閥件另
    料1,606元(合計32,596元)。又原告至遲應於97年12月20日
    送交行院院原子能委員會核能研究所（下稱核能研究所）進
    行驗收，然其卻遲至98年2月10日始通過驗收，原告因而遭
    受核能研究所逾期罰款96,200元。另按系爭合約第5條第1項
    規定，被告遲延之54日，原告得按合約總價0.2%請求每日之
    遲延罰款，共計107,744元【即美金31512元X0.2%=63美金，
    63美金X匯率32.89X52（即自97年12月21日起至98年2月10日
    為止共52日）=107744】。另亦得依民法第227條關於給付遲
    延之規定請求被告負給付遲延之責。再者，依兩造合約第1
    條所定之系統處理設備之訂購內容，為「設備」（而非組件
    ）交付之義務，被告97年12月31日出具之組裝承諾書合約第
    1條第11款暨被告98年1月6日測試責任確認書，以及依民法
    第354條、227條之規定，被告自有組裝及完成驗收使之合於
    債之本旨履行之義務。又組裝為被告之義務，而馬達過熱無
    關配線問題，此亦早據被告簽認在案。是系爭合約標的之一
    「旋轉方式高速盤過濾設備」(Spin Tek Speedy)無法順利
    完成驗收，原告自得請求因被告之遲延，導致驗收過程增加
    支出人力而受有損失15,276元（即周聖炫3,040元+陳建銘
    3,45 6元+李豐仁8,780元=15276）等語。並聲明：被告應給
    付原告313,405元，及自起訴狀繕本送達被告之翌日起至清
    償日止按週年利率百分之5計算之利息。
二、被告抗辯：本件係因原告承包核能研究所污水處理設備，以
    其名義進口可節省關稅、營業稅等，故約定以原告名義進口
    、報關並提領至核能研究所。雙方因而將合約總價降為美金
    31,512元，故簽約時原告已知悉運費、押金、報關費用及關
    稅等應由其負擔。而系爭過濾設備共包括7項，其中3項(3、
    6、7款)來自美國Spintek公司由原告自行報關價格為美元
    20,910元，其餘4項則由原告至被告公司提貨簽收，才會有
    美元31,512元及20,910元之差別。系爭合約並未包含STC過
    濾測試膜材、陸上型自吸泵浦、閥件另料等配件，原告要求
    被告負擔無理由。又兩造僅約定交貨之日期為付款日起45天
    ，並未約定付款日起45天完成驗收，而97年12月22日被告已
    依約將系爭過濾設備送至桃園機場，其後之遲延係因原告所
    找報關行拖延進口報關之故。故縱有遲延交貨，原告只能依
    系爭合約第5條第1項規定按合約總價0.2%計「3天」遲延罰
    款。原告遭受核能研究所逾期罰款96,200元乙事，則係因原
    告與核能研究所間契約關係所生糾紛，與被告無涉。系爭合
    約並未約定由被告負責組裝，並否認原告之支出。馬達過熱
    是配線的問題，經過事後查證是原告的人在配線時發生錯誤
    ，才導致馬達過熱等語。並聲明：(1)原告之訴及假執行之
    聲請均駁回。(2)如受不利判決，願供擔保請准宣告免為假
    執行。
貳、本件經兩造整理並協議簡化爭點如下：
一、不爭執事項：（本院採為判決之基礎）
  (一)原告向被告購買「核能所實驗用纖維酒精製程廢液處理薄膜
    設備」(下稱系爭過濾設備)，雙方於97年10月30日簽訂買賣
    契約(下稱系爭契約)，合約總價美金31,512元。
  (二)97年11月6日被告開立票號：AT051327、金額103,643元之支
    票並交付原告作為系爭契約之履約擔保金，約定保證期限至
    98年11月5日。被告另開立票號：AT0000000、金額260,000
    元之未載發票日支票交付原告作為系爭契約之保固款。
  (三)雙方另有約定由被告向國外廠商訂購系爭過濾設備，而以原
    告名義進口並由原告報關提領至核能研究所。
  (四)原告已實際繳納運費500元、報關相關費用3,322元、關稅8,
    522 元及押金49,245元等，共計61,589元。其中關於押金部
    分因無免稅證明，無法取回。
  (五)原告為完成測試額外購買STC過濾測試膜材30,240元、陸上
    型自吸泵浦750元、閥件另料1,606元，合計支出32,596元。
  (六)系爭合約第3條規定之交貨方式為付款日後45天送交甲方(原
    告)指定之地點。按匯款收到日97年11月5日計算，被告至遲
    應於97年12月20日送交原告。
  (七)系爭過濾設備於97年12月22日運抵桃園機場，98年1月6日完
    成組裝，並送至辦理驗收，於98年2月10日經核能研究所驗
    收合格。
  (八)原告與核能研究所間因契約糾紛，有賠償核能研究所96,200
    元。
二、爭執之事項：
  (一)有關本件契約因購買機器所生之運費500元、報關相關費用
    3,322 元、關稅8,522元及押金49, 245元，共計61,589元應
    由何人負擔？
  (二)原告向被告請求額外購買STC過濾測試膜材 30,240元、陸上
    型自吸泵浦750元、閥件另料1,606元 (合計32,596元) 有無
    理由？
  (三)系爭合約之履行被告有無遲延給付及造成原告受損害之情形
    ？
  (四)系爭合約標的之一「旋轉方式高速盤過濾設備」(Spin Tek
    Speedy)無法順利完成驗收，原告請求驗收過程增加支出人
    力之損失共15,276元是否有理由？
參、得心證之理由：
一、按清償債務之費用，除法律另有規定或契約另有訂定外，由
    債務人負擔。但因債權人變更住所或其他行為，致增加清償
    費用者，其增加之費用，由債權人負擔，民法第317條定有
    明文，查本件兩造契約既約定被告應將原告所購買之系爭過
    濾設備送至指定地點，關於被告交付過濾設備前所生之費用
    ，雙方既未特別約定，解釋上本應由被告負擔無誤，然查，
    本件部分設備實際上係由原告辦理報關進口，進而支出運費
    500元、報關相關費用3,322元、關稅8,522元及押金49,245
    元，其中關於押金部分因無免稅證明，無法取回，原告共計
    支出61,589元，除經原告提出相關單據為證外，並為被告所
    不爭執。而原告依照原本合約之約定，即僅需於約定期限在
    指定地點接收被告所交付之過濾設備即可，然其卻額外先行
    支出上開費用，顯非無疑。次查，依照原告所提出之97年10
    月29日訂購單上，所記載之合約總價固為美金31,512元，然
    參照被告提出之原告報關價格則為美金20,310元，且其項目
    僅記載有：1. SpinTek Filtration Speedy Rotary Disk
    Fliter -Single Disk (RCU）、2.SpinTek Static Test
    Cell（STC）Filtration SpeedyRotary Disk -Single Disk
    (RCU）、3.SpinTek - 5Ft Tubular UF FilterMembrance,P
    VC housig，此有美國Spintek公司之商業發票附卷可參，是
    依上開所列項目，與訂購單上所列12項之內容不盡相符，反
    而與原告所提出訂購單項目標的物名稱之3、6、7款名稱較
    為相符，是被告抗辯由原告自行報關價格為美元20,910元，
    其餘項目則由原告至被告公司提貨簽收，此乃美元31,512元
    及20,910元之差別所在，尚屬有據，況查，證人陳建銘即原
    告公司處理系爭機器之人員亦到庭證稱：「（問：既然是你
    們向被告購買機器，為何是由你們去海關取貨？）因為當初
    是因應趙先生（即被告公司之法定代理人）的要求，我們考
    量97年12月20日就要驗收，所以在此情況下我們自己去報關
    取貨，因為環保設備有免關稅，趙先生建議我們可以這樣做
    ，所以我們自己報關取貨。但是我們後來沒有去辦退稅。」
    等語，足見原告確實有接受被告公司法定代理人之建議，同
    意變更部分設備改由其自行報關取貨，又因系爭機器為環保
    設備，可申請免關稅，故可節省購買費用，降低購買成本，
    而原告將部分產品改由以自己名義自行報關取貨，未透過被
    告購買，其本身即可省取因向被告購買機器所應支出之營業
    稅。另依上開證人所述，原告公司復有考量驗收期日問題，
    而由該公司自行報關取貨可節省時間，是被告抗辯兩造訂約
    後，有就部分產品約定改由原告以自己之名義進口、報關為
    屬可採，是本件既因原告考量節省關稅、營業稅等事由，而
    改由其辦理進口事宜，其因此所生之費用，自難請求被告負
    擔。原告以其事後未辦理退稅為由，主張其辦理報關進口，
    進而支出運費500元、報關相關費用3,322元、關稅8,522元
    及押金49,245元，因無法辦理免稅，而請求被告賠償該等費
    用云云，自屬無據。
二、復查，依據原告所提出之訂購單第1條之內容載明：原告向
    被告訂購下列物品，經雙方議定買賣條件之標的物名稱為過
    濾設備，包括：1.內置式薄膜生物反應器膜片1組、2.外置
    式薄膜生物反應器膜管1組、3.UF膜管1組、4.NF膜管1組、
    5.RO膜管1組、6.旋轉式高速圓盤過濾設備（SpinTek
    Speedy）主體一組、7.薄膜過濾測試系統（SpinTekSpeedy
    ）主體一組、8.被告需提供每一設備原廠規範與出場證明供
    原告提送業主審查、9.被告需提供每一設備保固期限為一年
    、10.被告需提供每一設備中英文操作維護手冊三套、11.原
    告於試車階段時，被告應提供設備操作之技術指導並協助原
    告完成設備之測試，設備如有非人為因素之故障或損壞，且
    責任不在原告，則被告應無條件更換新品予原告。12.被告
    需提供每一設備教育訓練課程、訓練內容包括基本操作原理
    、方法及例行維護、修理應注意事項。合約總價為美金
    31,512 元。交貨方式：過濾設備由被告負責運送至原告指
    定地點等語，是依照兩造契約原始之約定固係由原告向被告
    購買整組機器設備一批，並由被告提供設備原廠規範與出廠
    證明、中英文操作維護手冊，及設備一年之保固服務及每一
    設備之教育訓練課程予原告。上開訂購單第1條雖將原告所
    欲購買之設備明細詳細列出，而同條亦僅約定為薄膜過濾測
    試系統（Spin Tek Speedy）主體一組，並未加註包含STC過
    濾測試膜材、陸上型自吸泵浦、閥件另料等事項，即令被告
    係出賣整體機器設備，其交付之機器設備，亦應負有使原告
    達到能夠完全使用之地步，仍限於所交付之機器設備能自行
    運轉之範疇，而原告所列上開材料及零件，其中關於STC過
    濾測試膜材、閥件另料部分均屬材料，而陸上型自吸泵浦乃
    上開機器設備以外之設備，況依照證人陳建銘到庭證述：我
    們定的貨是一整套機器，只要接電源盒就可以運轉等語，又
    稱：「（問：當時機器是否需要組裝？）不用組裝，只要接
    電就可運轉，但是該設備要和前後的設備作連接，但是該設
    備本身只要插電就可運轉。」等語，則原告所進口之機器基
    本上僅需接電即可運轉，顯見有關材料及機器以外之設備，
    並非本件契約約定之範圍，是被告抗辯：系爭合約並未包含
    STC過濾測試膜材、陸上型自吸泵浦、閥件另料等配件等語
    ，尚屬可採。故原告請求額外購買STC過濾測試膜材之費用
    30,240元、陸上型自吸泵浦之費用750元、及閥件另料費用
    1,606元，合計32,596元，尚非有據。
三、繼查，依兩造不爭執之事實：系爭合約第3條規定之交貨方
    式為付款日後45天送交原告指定之地點。按匯款收到日97年
    11月5日計算，被告至遲應於97年12月20日送交原告。而系
    爭過濾設備於97年12月22日運抵桃園機場，98年1月6日完成
    組裝，並送至辦理驗收，於98年2月10日經核能研究所驗收
    合格。惟查，兩造間就部分機器，既有約定改由原告自行報
    關取貨，且參照前揭證人陳建銘之所述，取貨部分亦約定基
    於驗貨之考量，由原告自行接送，是有關上開變更部分，自
    無法再按原先之約定，而貨物運送部分既係改由原告自行負
    責，其因此所造成之遲延，自無由再歸責於被告。再者，本
    件契約原本係原告向被告購買物品，然因部分產品雙方約定
    改由原告直接向國外廠商報關進口，被告就上開變更範圍以
    外之買賣標的仍有依約交付之義務，另依照誠實信用原則所
    生之附隨義務亦無法免其負擔義務，而依兩造合約第1條所
    定之系統處理設備之訂購內容，雖為設備之交付而非組件交
    付之義務，及參酌被告於97年12月31日出具之組裝承諾書，
    及依照合約第1條第11款暨被告於98年1月6日所出具之測試
    責任確認書，被告有協助使原告購買之機器足以正常運作之
    義務，當屬無誤，然關於通過訴外人行政院核能研究所之測
    試乙節，乃原告與該公司契約履行之問題，尚難認為與被告
    有關，是原告以系爭機器遲至98年2月12日始經行政院核能
    研究所測試通過，據此推論原告給付遲延，請求按合約總價
    0.2%請求每日之遲延罰款107,744元及其因此遭核能研究所
    罰款之96,200元，顯屬無據。
四、再者，證人陳建銘到庭證稱：「（被告法定代理人問：97年
    12月25日，機器是否先送到核能所？有先運轉？有過熱情形
    ？）97年12月25日一開始我們先到機場取貨，然後送到核能
    所，因為我們訂的貨是一整套機器，只要接電源盒就可以運
    轉，在機場取貨時機器是密封狀態，直接送到核能所才打開
    ，打開後我們有先看趙先生事先提供的操作維護手冊，因為
    設備打開後裡面只有一張配線圖，我們也有機電人員在場，
    看完配線圖之後，嘗試照著配線圖去做接電工作，配好後設
    備無法正常啟動，我們就通知被告公司法代趙先生說馬達無
    法運轉，請他作後續處理。當天趙先生沒有來，我們就將社
    備載到公司，我們有請趙先生過來我們公司，趙先生過來公
    司後的情形我不清楚，但是我們有請他作後續的處理。機器
    在我們公司的過程中都沒有作任何測試或運轉。97年12月31
    日我們會同趙先生、核能所承辦人員、我們公司的李經理到
    場，記憶中當天有位核能所的機電博士在場研究配線圖，他
    研究之後也不清楚如何配電，因為設備是向趙先生購買，我
    們就委由趙先生作處理，後來趙先生處理的結果有運轉但是
    不太順暢，所以核能所也不願意驗收，當天趙先生就將設備
    送到他竹北的一位朋友那裡處理，之後我們再約定1月6日到
    核能所會同運轉，運轉有比較順暢，但是發現有偏熱的狀況
    ，所以核能所的邱博士認為運轉順暢，但是還要再運轉一段
    期間之後才能夠驗收，後來在2月10日就順利驗收。」、「
    （被告法定代理人問：1月6日機器正式接上電，我才看到過
    熱問題，之前證人是否有向我說有過熱的問題？）97年12月
    25日我向趙先生反應是電線過熱的問題，不是馬達過熱的問
    題。」等語，是見本件係由原告方面自海關取回機器後，直
    接運送至核能研究所，之後即由原告方面之人員自行依照配
    線圖接電，而經原告方面之人員自行配完線圖後，卻發覺機
    器馬達未能運轉，遂將此事通知被告公司法定代理人，因被
    告公司法定代理人未能即時前往核能研究所，原告遂將機器
    運回該公司，其後再由被告公司法定代理人將配妥線圖，而
    使機器馬達能運轉，然一開馬達運轉時又發生馬達過熱問題
    ，再由被告公司法定代理人處理，最後因馬達過熱問問題解
    決，原告始完成核能研究所之驗收。然在被告公司法定代理
    人配完線圖前，所生之問題僅為電線過熱之問題，而非馬達
    過熱之問題，蓋配線圖配妥之前馬達無法運轉，自無馬達過
    熱之問題。然初始機器由海關運回時，配電係由原告公司人
    員自行配置，並非由被告方面之人員負責，而馬達無法運轉
    之問題，事後經發現係因配線圖配線錯誤所造成，是一開始
    配線錯誤係由原告方面之人員所造成無誤。至於配線完成後
    ，發生馬達運轉過熱之問題，其後已經被告公司負責處理完
    成。惟如前所述，本件機器本身既改由原告公司自行向國外
    廠商進口，有關機器運轉之問題，被告公司依照原本契約之
    解釋，其仍有協助原告組裝之義務，然本件機器一開始出現
    電線過熱之情形，乃因原告方面之人員配線錯誤所致，並非
    被告所造成，自難歸責於被告。至於購買之機器經配線完成
    後，出現之馬達過熱問題，亦屬原告購買時機器本身所生之
    問題，被告雖有協助處理之義務，然關於原告對於核能研究
    所通過驗收之目的，畢竟並非兩造契約約定之內容，已如前
    述，則原告未能及時完成驗收，請求被告給付驗收過程增加
    支出之人力損失15,276元，亦難認為有據。
五、綜上所述，原告之主張均無理由，被告所辯尚屬可採，從而
    ，原告請求被告給付313,405元，及自起訴狀繕本送達被告
    之翌日起至清償日止按週年利率百分之5計算之遲延利息，
    為無理由，應予駁回。
六、本件事證已臻明確，兩造其餘之攻擊防禦方法，與判決基礎
    之事實及結果並無影響，爰不予審酌，併此敘明。
肆、訴訟費用負擔之依據：民事訴訟法第78條。
中    華    民    國    99    年    10    月    29    日
                  民事第三庭    法  官  許石慶
正本係照原本作成。
如對本判決上訴，須於判決送達後20日內向本院提出上訴狀。
中    華    民    國    99    年    10    月    29    日
                                書記官

司法院資訊處製作；財團法人民間司法改革基金會備份。
